臺灣高等法院民事判決
108年度再易字第101號
再審  原告  陳鳳雪  
訴訟代理人  陳景新律師
再審  被告  金蓮有限公司

法定代理人  王寶月  

訴訟代理人  任秀妍律師
複  代理人  陳美惠律師
上列當事人間返還不當得利再審之訴事件，再審原告對於中華民
國108年9月17日本院108年度上易字第443號確定判決提起再審之
訴，本院於民國109年3月24日言詞辯論終結，判決如下：
    主      文
再審之訴駁回。
再審訴訟費用由再審原告負擔。
    事實及理由
一、本件再審原告於民國（下同）108年9月26日收受本院108年
    度上易字第443號判決（下稱原確定判決）(見前程序第二審
    卷第258頁送達證書)，並於108年10月9日提起本件再審之訴
    (見本院卷第3頁收狀戳)，未逾民事訴訟法第500條第1項規
    定之30日不變期間，係屬合法，先予敘明。
二、再審原告主張：臺灣新竹地方法院（下稱新竹地院）108年
    度訴字第27號判決（下稱前程序第一審判決）判命伊應依民
    法第179條規定返還再審被告新臺幣(下同)102萬9,000元本
    息（下稱系爭款項），伊提起上訴，經本院以原確定判決駁
    回。惟原確定判決就足以影響判決之重要證物漏未斟酌，情
    形包括：㈠前程序第一審卷第28至30頁之律師函（下稱系爭
    律師函），可證明伊曾持如附表所示支票A、B、C（下合稱
    系爭支票、各簡稱支票A、B、C）向訴外人王寶月提示並表
    明金蓮百貨有限公司（下稱金蓮百貨公司）向伊借款，及再
    審被告尚積欠伊自99年至103年薪資72萬5,000元；㈡前程序
    第二審卷第239頁王寶月與伊間之簡訊（下稱系爭簡訊）可
    證金蓮百貨公司結束營業前，王寶月曾與伊討論清償200萬2
    ,000元之時程，及王寶月於105年3月31日如約清償100萬元
    ，並於同年4月底前清償完畢；㈢伊於108年7月10日言詞辯論
    意旨狀第15頁提及支票B與支票C票號僅相差10號，可推知系
    爭支票均為鄭耀介簽發用以清償伊200萬2,000元借款；㈣自
    前程序第一審卷第108頁再審被告公司資料查詢表，可證王
    寶月於102年1月28日為再審被告法定代理人，均該當民事訴
    訟法第497條前段規定之再審事由。此外，原確定判決未斟
    酌王寶月未依民法第92條第1項及第88條第1項撤銷清償債務
    之意思表示，伊不構成不當得利，且王寶月於新竹地院106
    年度訴字第325號清償債務事件(下稱清償債務事件)106年5
    月23日言詞辯論程序中自認支票B乃其配偶即訴外人鄭耀介
    所簽發，且於106年6月1日已清償49萬元一情，及前開㈠至㈣
    之事證，即認定伊有不當得利，為消極不適用民事訴訟法第
    222條第1項本文規定，該當同法第496條第1項第1款適用法
    規顯有錯誤之再審事由等語。爰依民事訴訟法第497條及第4
    96條第1項第1款規定提起本件訴訟，聲明求為判決：㈠、原
    確定判決廢棄。㈡、前程序第一審判決廢棄。㈢、再審被告於
    前程序第一審之訴及假執行之聲請均駁回。
三、再審被告則以：伊已於訴訟中行使票據法第22條第1項後段
    之票據請求權消滅時效抗辯，再審原告不得再持支票B向伊
    主張票據權利；支票A、C並無發票日之記載，依法屬無效票
    據，故系爭支票係由何人簽發，或支票B、C僅相差10號，或
    支票C是否就支票B所補簽發，均不生影響原確定判決之基礎
    。另系爭簡訊僅討論到「鄭耀介已還再審原告母親四分之三
    的債務」，與本案無關。至於王寶月有無依民法第92條或第
    88條撤銷清償債務之意思表示，與再審原告無法律上原因受
    領金錢係屬二事。原確定判決已說明何以不採納再審原告主
    張之理由，無違反論理及經驗法則等語，資為抗辯。聲明求
    為判決：再審之訴駁回。
四、再審原告主張原確定判決有民事訴訟法第497條前段、第496
    條第1項第1款之再審事由，惟為再審被告所否認，並以前揭
    情詞置辯，查：
㈠、關於民事訴訟法第497條前段之再審事由：
  ⒈按不得上訴於第三審法院之事件，其經第二審確定之判決，
    就足以影響於判決之重要證物漏未斟酌者，得為再審事由，
    為民事訴訟法第497條前段所明定。又所謂就足以影響於判
    決之重要證物漏未斟酌之情形，係指前程序第二審言詞辯論
    終結前，已經存在並已為聲明之證物，原確定判決未調查，
    且未於判決理由中說明其無調查、斟酌之必要，或雖經調查
    而未於判決中斟酌，且須足以影響裁判結果而言。申言之，
    該項證物若縱經斟酌亦不足影響原判決之內容，或原判決曾
    於理由中說明其為不必要之證據者，即不得據為本條所定之
    再審理由。
  ⒉再審原告主張系爭律師函可證明伊曾持系爭支票向王寶月提
    示並表明金蓮百貨公司向伊借款，及再審被告尚積欠伊自99
    年至103年薪資72萬5,000元，但前程序第二審漏未斟酌系爭
    律師函云云(見本院卷第97之1頁、第178頁)，經查，系爭律
    師函乃王寶月於106年12月19日委託律師向再審原告為意思
    表示，其內容主旨：伊事後始發現再審原告對再審被告無債
    權，且再審原告係持無效票向伊請求支付，致伊受騙後如數
    給付，為此援引民法第92條規定撤銷受詐欺所為之意思表示
    ，不再同意給付票據差額及不存在之薪資債權，並要求再審
    原告返還伊已支付之款項等語（見前程序第一審卷第49至51
    頁），明確否認再審原告有所謂薪資債權及系爭支票之票據
    債權，是系爭律師函無從證明再審原告上開主張之事實，縱
    經斟酌，亦不足以影響原確定判決結果。
  ⒊再審原告主張系爭簡訊可證金蓮百貨公司結束營業前，王寶
    月曾經與伊討論清償200萬2,000元之時程，及王寶月於105
    年3月31日如約清償100萬元，並於同年4月底前清償完畢，
    但前程序第二審漏未斟酌系爭簡訊內容云云(見本院卷第97
    之1頁、第178頁)，經查，系爭簡訊其中王寶月與再審原告
    於105年10月29日之對話內容，業經前程序第二審斟酌並於
    原確定判決詳論不足以認定王寶月有承認系爭支票債務事實
    之理由（見原確定判決書第6頁），再審原告主張漏未斟酌
    該證物，顯不可取。又系爭簡訊其中再審原告固於105年10
    月31日稱：「采弘未結束營業時，我們商量支票還款，您告
    訴我三月底還一佰萬，當時您承諾四月底可以還清，怎又改
    變待文昌街房子租出？原答應年底那筆可如期支付嗎？家中
    老媽媽已八十多歲，不希望看她為這未收金額煩惱。」，然
    王寶月於105年11月9日回應：「對鄭先生（即鄭耀介）的事
    ，我也希望他能不欠任何人。這就是為什麼在如此經濟拮据
    下還你母親3/4的債務。若有大金額收入，一定會還的。我
    不希望鄭先生走時，還欠人錢」等語（見前程序第二審卷第
    97頁），可知係在談論鄭耀介對再審原告母親之債務清償問
    題，非針對系爭支票，不足以遽認王寶月另有對系爭支票債
    務為承認之意。再者，系爭簡訊其中再審原告固於同年11月
    16日、106年1月3日、同年1月4日前後留言稱：「未依照當
    初約定日期給付，今年底那筆是否可如期？欠款這麼多年只
    要求還本金還拖拖拉拉，簡訊多次聯絡有急用但無回復」、
    「您答應105年底給付薪資金額期限已過，請速支付」、「
    昨天傳了簡訊您未理會，為了保障自身權益將採取動作」等
    語（見前程序第二審卷第239頁），然王寶月於106年1月4日
    回應：「我從來都不曾把妳當員工，何來的薪資問題？妳是
    指紅包吧！目前我沒有收入，且鄭先生的開銷很大，須東借
    西借。再加上景氣不好。實在無法給妳」等語（見前程序第
    二審卷第97頁），否認再審原告主張之薪資債權，亦無從遽
    認王寶月有對系爭支票債務為承認之意。是系爭簡訊有關再
    審原告與王寶月間於105年10月31日、同年11月16日、106年
    1月3日、同年1月4日之對話內容，縱經斟酌亦不足影響原確
    定判決之結果。
  ⒋再審原告主張支票B與支票C票號相差10號，可推知系爭支票
    均為鄭耀介簽發用以清償伊200萬2,000元借款，且依再審被
    告公司資料查詢表，可證王寶月於102年1月28日為再審被告
    法定代理人，前程序第二審漏未斟酌該等事證云云(見本院
    卷第97之1頁、第179頁)，經查，支票A、C為無效票據，支
    票B之發票日遭塗改，及王寶月因而誤信系爭支票為有效票
    據且債務存在，始誤將150萬2,000元支付再審原告以代為清
    償（見原確定判決書第7頁）等論斷結果，並無漏未斟酌支
    票B、C之情事。況且，支票B、C票號相差10號，及王寶月為
    再審被告之法定代理人等節（見前程序第一審卷第108頁）
    ，均無從推認系爭支票為有效票據及發票原因關係，或再審
    原告受領票款150萬2,000元有法律上之原因存在，足見前程
    序第二審縱予斟酌，均不足以影響原確定判決之結果。
  ⒌從而，再審原告指摘原確定判決有民事訴訟法第497條「就足
    以影響於判決之重要證物漏未斟酌」之再審事由，委無足採
    。
㈡、關於民事訴訟法第496條第1項第1款之再審事由：
　⒈按民事訴訟法第496條第1項第1款所謂適用法規顯有錯誤者，
    係指確定判決所適用之法規顯然不合於法律規定，或與司法
    院現尚有效及大法官會議之解釋顯然違反者而言，含消極之
    不適用法規，顯然影響裁判者，但不包含漏未斟酌證據、判
    決理由不備、判決理由矛盾、取捨證據及認定事實錯誤之情
    形在內（司法院釋字第177號解釋、最高法院60年台再字第1
    70號、63年台上字第880號判例、92年度台上字第320號判決
    意旨參照）。
  ⒉再審原告主張王寶月未依民法第92條第1項及第88條第1項撤
    銷清償債務之意思表示，伊即不會構成不當得利，原確定判
    決認定再審被告得依不當得利法律關係請求返還系爭款項，
    有適用法規顯有錯誤之再審事由云云。按不當得利返還請求
    權之成立，須當事人間財產之損益變動，即一方受財產上之
    利益致他方受財產上之損害，係無法律上之原因。在給付型
    之不當得利，關於有無法律上之原因，應視當事人間之給付
    行為是否存在給付目的而定；倘當事人一方基於一定之目的
    而對他方之財產有所增益，其目的在客觀上即為給付行為之
    原因，自非無法律上之原因，反之，如該給付目的自始不存
    在，或嗣後不存在，或給付目的不達，則為無法律上之原因
    。查再審被告於前程序起訴主張再審原告持系爭支票向王寶
    月請求支付票款，王寶月支付150萬2,000元後，始發現系爭
    支票原因關係不存在，無法律上原因，王寶月並將其對再審
    原告請求返還不當得利之債權讓與伊等語，依其主張之事實
    ，核屬給付型不當得利。第查，原確定判決認定支票A、C乃
    無效票據，且系爭支票之票據原因關係均不存在，王寶月係
    因誤信票據債務或原因關係債務存在，而誤為第三人清償支
    付再審原告150萬2,000元等情（見原確定判決書第7頁），
    據該所認定之事實，論斷王寶月給付系爭支票票款之目的自
    始不存在，再審原告受領給付，欠缺法律上之原因，王寶月
    對再審原告自有150萬2,000元返還不當得利之債權存在。王
    寶月將上開債權讓與再審被告，並已依法通知再審原告（見
    本院卷第97至98頁），對再審原告生債權轉讓之效力，而適
    用民法第179條、第182條第2項規定及債權讓與之法律關係
    ，為有利再審被告之認定，無適用法規錯誤可言。至於王寶
    月是否依民法第92條第1項及第88條第1項為撤銷之意思表示
    ，於上開論斷結果無礙，是再審原告主張原確定判決有適用
    法規顯有錯誤之再審事由云云，洵非可採。
  ⒊再審原告主張原確定判決漏未斟酌伊於108年4月1日提出之上
    訴狀記載王寶月於清償債務事件之106年5月23日言詞辯論程
    序中自認支票B乃鄭耀介所簽發，且於106年6月1日已清償49
    萬元之事實，如經斟酌可證明：⑴系爭支票乃鄭耀介所簽發
    。⑵王寶月因確認系爭支票為鄭耀介所簽發而向再審原告清
    償150萬2,000。⑶王寶月、再審被告、金蓮百貨有限公司未
    提出105年3月31日前已清償系爭支票所示借款債務之證據。
    並可使再審原告獲較有利之判決，原確定判決有消極不適用
    民事訴訟法第222條第1項本文規定云云(見本院卷第5、178
    頁)。查再審原告主張王寶月有於另案言詞辯論程序中為上
    開自認之情事，未據再審原告於前程序提出筆錄以佐，且經
    再審被告否認支票B乃鄭耀介所簽發(見前程序第二審卷第12
    5頁)，不生再審被告於前程序自認之效果。次查，原確定判
    決認定支票B之發票日期，事後遭他人塗改，且系爭支票發
    票名義人均為金蓮百貨公司，並非鄭耀介，亦與系爭支票所
    屬帳戶名義為再審被告不同，均有發票人印鑑章不符情形，
    故支票B效力有疑義等情（見原確定判決書第5頁），基此，
    不論支票B是否為鄭耀介所簽發，均無法推認支票B合法有效
    及發票之原因關係為何，因此，縱經斟酌，亦不生影響原確
    定判決之結果。又王寶月固有為鄭耀介支付支票B面額其中4
    9萬元一情，惟此乃王寶月誤信支票B有效且簽發原因關係存
    在下所為之給付，業經原確定判決認定明確（見原確定判決
    書第4至5頁），可認原確定判決已斟酌王寶月支付支票B其
    中票款49萬元予再審原告一情。末查，原確定判決業於理由
    中敘明「兩造其餘之攻擊或防禦方法及所用之證據，經本院
    斟酌後，認為均不足以影響本判決之結果」，是認原確定判
    決已斟酌全辯論意旨及調查證據之結果，認定再審原告上開
    主張之事證均不足影響判決甚明，自無違反民事訴訟法第22
    2條第1項本文規定，再審原告主張原確定判決有適用法規顯
    有錯誤之再審事由云云，顯屬無據。
　⒋再審原告主張原確定判決未斟酌系爭律師函、系爭簡訊、支
    票B與支票C票號相差10號及再審被告公司資料查詢表，有違
    背民事訴訟法第222條第1項本文規定，該當適用法規顯有錯
    誤之再審事由云云。然查，系爭律師函縱經斟酌，亦不足以
    影響判決結果（理由詳前揭四、㈠、2內容所示）。系爭簡訊
    關於105年10月29日之對話內容，原確定判決業經斟酌，無
    漏未斟酌之情形；系爭簡訊關於105年10月31日、同年11月1
    6日、106年1月3日、同年1月4日之對話內容，縱經斟酌，亦
    不足影響判決之結果（理由詳前揭四、㈠、3內容所示）。支
    票B、C票號相差10號及王寶月為再審被告之法定代理人等節
    ，縱予斟酌，仍不足以影響判決之結果（理由詳前揭四、㈠
    、4內容所示）。且原確定判決並於理由中敘明「兩造其餘
    之攻擊或防禦方法及所用之證據，經本院斟酌後，認為均不
    足以影響本判決之結果」，足見原確定判決已斟酌全辯論意
    旨及調查證據之結果，認定上開事證均不足影響判決甚明，
    自無違反民事訴訟法第222條第1項本文規定，再審原告主張
    原確定判決有適用法規顯有錯誤之再審事由云云，顯屬無據
    。
  ⒌基此，再審原告指摘原確定判決有民事訴訟法第496條第1項
    第1款「適用法規顯有錯誤」之再審事由云云，洵屬無據。
五、綜上所述，再審原告主張原確定判決有民事訴訟法第497條
    前段及第496條第1項第1款之再審事由，不足為採，其執此
    提起本件再審之訴，為無理由，應予駁回。
六、據上論結，本件再審之訴為無理由，依民事訴訟法第78條，
    判決如主文。
中　　華　　民　　國　　109 　年　　3 　　月　　31　　日
                    民事第二十一庭
                        審判長法　官  翁昭蓉
                              法　官  鍾素鳳
                              法　官  羅惠雯
附表
代號 支票號碼 發票人 面額(新臺幣) 發票日(民國) 付款人 付款帳號** 支票A AA0000000 金蓮百貨有限公司 100萬元 (空白) 新竹區中小企業銀行 第2594-7號 支票B AA0000000 金蓮百貨有限公司 99萬元 89年12月5日*  第2594-7號 支票C AA0000000 金蓮百貨有限公司 1萬2,000元 (空白)  第2594-7號 備註*：嗣遭塗改為106年1月5日。 備註**：付款帳號第2594-7號為再審被告帳號，非發票名義人金蓮百貨公司帳號。       
正本係照原本作成。
不得上訴。
中　　華　　民　　國　　109 　年　　3 　　月　　31　　日
    　　　　　　　　　　　　　書記官  洪秋帆